【裁判字號】    90,上訴,207
【裁判日期】    900928
【裁判案由】    違反森林法
【裁判全文】
臺灣高等法院花蓮分院刑事判決            九十年度上訴字第二七號
    上  訴  人  臺灣花蓮地方法院檢察署檢察官
    被      告  甲○○
    選任辯護人  張秉正律師
右列上訴人因被告違反森林法案件，不服臺灣花蓮地方法院八十八年訴字第三五七號
中華民國九十年六月二十九日第一審判決( 起訴案號：臺灣花蓮地方法院檢察署八十
八年度偵字第三三五六號 )，提起上訴，本院判決如左：
    主  文
上訴駁回。
    理  由
一臺灣花蓮地方法院檢察署檢察官在原審法院之公訴意旨略以：甲○○為花蓮縣玉里
  鎮公所建設課技士，負責辦理「花蓮縣玉里鎮觀音里十四鄰簡易自來水工程」一案
  ，明知該工程所鋪設之管線，將行經行政院農業委員會林務局花蓮林區管理處（下
  稱花蓮林管處）所管理之玉里事業區七二、七三、七五林班，應於施工前向花蓮林
  管處申請核准，竟於未經許可前之八十八年一月間，發包不知情之梁寶富、梁香玉
  （另以八十八年度偵字第二八一三號處分不起訴）施工，而設置長約四百八十公尺
  、寬約三公尺之管線道路，計墾殖面積一千四百四十平方公尺之林地，而毀損其上
  楠木、櫧木及雜木若干。案經花蓮林管處訴由花蓮縣警察局玉里分局移送梁寶富、
  梁香玉後，檢察官簽分偵辦，因認甲○○涉犯森林法第五十一條第一項之於他人森
  林內擅自占用罪嫌而提起公訴。
二本件公訴意旨認被告涉犯前揭罪嫌，無非以被告之自白且經同案被告梁寶富、梁香
  玉供述明確，並有花蓮林區管理處森林被害告訴書、簡易自來水工程位置圖、森林
  被害報告表等文書在卷可稽為論據，惟訊之被告甲○○則否認有前揭公訴意旨所指
  訴之犯行，辯稱伊有叫承包商去申請，且伊並未前去現場察看等語。經查：本件被
  告於警訊及偵查中僅供稱伊為玉里鎮公所技士，前開簡易自來水工程為伊承辦，該
  工程係當地民眾申請成立自來水委員會，伊於多次施工進度會議中提到攔水壩施工
  便道需向林區申請核備，委員有向林區詢問申請事宜，經求認有詢問尚未申請，即
  由鎮公所出面補辦並獲同意，其中並無一言自白犯罪。另同案被告梁寶富、梁香玉
  亦未曾一言提及被告有何違反森林法之犯行公訴意旨認被告已自白犯罪及被告犯行
  經梁寶富、梁香玉供述明確，尚有誤會。又被告於原審及本院審理中供稱該工程發
  包前伊有到現場看過，施工那段時間伊並未到現場，因當時地方設有管理委員會，
  要埋設管線伊有請管理委員會去申請，但不知管理委員會沒有去申請等語。
三按森林法第五十一條第一項所規定之於他人森林內，擅自墾殖或占用者，乃刑法第
  三百二十條第二項之特別規定，為故意犯，必行為人具備為自己或第三人不法利益
  之意圖，及明知係在他人之森林內，仍在其內擅自墾殖或占用之主觀犯意，始足當
  之。（最高法院八十五年度台上字第三０六三號判決意旨參照）。經查：被告於八
  十八年二、三月間，曾就埋設簡易自來水管線所使用之土地是否須經向主管機關申
  請許可乙事，向赤科山自來水管理委員會主任委員李金城諮詢，李金城事後即向花
  蓮林管處為口頭詢問申請程序，惟始終未正式以書面提出申請，嗣李金城復向被告
  表示不清楚要申請使用許可等情，業據證人李金城於原審結證屬實，而被告獲悉後
  旋於八十八年三月二十九日簽請玉里鎮長潘富民於翌（三十）日函知花蓮林管處玉
  里工作站報請核備，其後經花蓮林管處玉里工作站函覆須檢具相關實測位置圖、面
  積明細表、設計圖及計畫奉准文號後填具申請書辦理，被告乃於八十八年六月十一
  日再檢具各項文件簽請行文花蓮林管處玉里工作站，此有花蓮縣玉里鎮公所八十八
  年三月三十日八八鎮建字第三四八一號函、八十八年六月十一日八八鎮建字第七○
  六四號函、八十八年七月九日八八玉鎮建字第八三三七號函、花蓮林區管理處玉里
  工作站八十八年四月六日八八玉政字第一三七二號函存卷可按，足徵被告主觀上並
  無「不向林管機關申請許可」之故意甚明，至其雖未於包商施工前即先行向花蓮林
  管處辦理申請許可手續，然參諸告訴代理人即花蓮林管處玉里工作站技術員陳正輝
  於原審法院審理時所陳：本案係玉里鎮公所所承辦之首件經過林班地工程等語，被
  告於執行職務時容或因不熟稔相關法令規定，以及未於得悉赤科山自來水管理委員
  會未提出申請時通知包商停工而具有疏失，惟尚難遽謂被告主觀上具有違反森林法
  之故意。第查，本件自來水工程係由包商永浩工程行於八十七年十二月二十三日與
  玉里鎮公所簽約，於翌（八十八）年一月份開始施工，管線全長約七公里，其中約
  有四百八十公尺長之管線係位於林班地內，而該部分林班地內之道路闢設，係因包
  商為施作自來水管鋪設工程所為，於設置道路同時所砍伐之林木四十八株，均移置
  路旁，並未另做他用，亦未將該批林木運出林班地之事實，業據證人即執行包商梁
  寶富及現場監工梁香玉於警訊時證述綦詳，並與花蓮林管處所提八十八年六月十七
  日八八玉政字第二七六四號森林被害告訴書、森林被害報告處理表、被害立木調查
  表所載內容、現場照片及由林班巡視員所繪自來水工程位置圖相互吻合，足見被告
  所辯前揭林班地內道路純係為鋪設簡易自來水工程管線而設置等節，實屬信而有徵
  ，堪予採信，則本件被告將鋪設管線道路工程發包予包商逕行施工，顯非意在墾植
  、占用或毀損林木，甚為明灼。另按刑法理論在違法性之判斷上，除考量構成要件
  該當之違法性外，尚需觀察行為在實質上對於法規範所保護法益之侵害或危險，亦
  即需審酌行為與社會倫理規範是否背道而馳？有無違反社會共同生活利益？如否，
  則行為即因具有「社會相當性」，缺乏所謂實質違法性而不構成犯罪。查本件簡易
  自來水工程，係因玉里鎮觀音十四鄰地區自來水不易供給常有缺水，居民大都引用
  山澗水或汲用常受污染之溪水，無法享受高品質之飲用水，且水量受季節、氣候變
  化之影響，時有不足之現象，緣當地居民極力反應，並經政府單位實地勘查後，認
  必須改善給水設施，設置蓄水池、集水池及用戶給水管等設施方能解決當地供水問
  題，乃由玉里鎮公所依據前台灣省政府所核定之「台灣省改善民眾生活品質設施計
  畫改善─原住民部落簡易飲水設施計畫」八十八年度實施計畫發包實工，此有花蓮
  縣玉里鎮觀音十四鄰簡易自來水工程說明書、台灣省政府原住民事務委員會八十七
  年七月二日八七原建字第二二一○號函、花蓮縣政府八十七年十月二十九日八七府
  民經字第一二六八八七號函、玉里鎮公所八十七年十月二十三日八十七玉鎮建字第
  一一九四九號函附卷可考，而揆諸森林法第一條所揭示：「為保育森林資源，發揮
  森林公益及經濟效用，制定本法」之立法規範目的，參酌卷附行政院農業委員會林
  務局八十九年三月十七日八十九林治字第八九一六○五四六四號函所載：前揭七二
  、七三、七五林班非屬依山坡地保育利用條例公告之山坡地，亦未編入保安林地，
  以及上揭所述被告發包施工、包商砍伐林木僅四十八株，面積亦非廣闊等情，與被
  告行為意在儘速使偏遠地區人民得以確保用水衛生無虞之公益目的，兩相權衡，應
  認被告行為已具有社會相當性，而欠缺實質違法性，此觀花蓮林管處玉里工作站於
  被告提出許可申請後亦迅速核准許可該項工程亦可得而證。綜上所陳，被告主觀上
  即乏違法森林法之故意，亦非意在圖謀自己或第三人之不法利益，復乏所謂實質違
  法性，實難遽課被告以違反森林法第五十一條於他人森林內擅自墾植或占用，或同
  法第五十四條毀損保安林罪責。此外，復查無其他積極證據足資證明被告涉犯公訴
  人所指之犯行，原審為被告無罪之諭知，經核尚無不合，公訴人上訴指摘原判決不
  當，核無理由，應予駁回。
據上論斷，應依刑事訴訟法第三百六十八條，判決如主文。
本案經檢察官李土城到庭執行職務。
中      華      民      國    九十      年      九      月    二十八    日
                                審判長法官  謝  志  揚
                                      法官  何  方  興
                                      法官  蔣  有  木
右正本證明與原本無異。
如不服本判決，應於判決送達後十日內向本院提出上訴狀。其未述理由者，並應於
提出上訴狀後十日內向本院補提理由狀(須附繕本)。
                                    書記官  陳  有  信
中      華      民      國    九十      年      九      月   二十八     日


司法院資訊處製作；財團法人民間司法改革基金會備份。
